臺灣桃園地方法院民事判決
109年度訴字第2319號
原      告  謝語心
訴訟代理人  石麗卿律師
被      告  林明成

訴訟代理人  李文奇
上列當事人間請求分割共有物事件，本院於民國111年4月25日辯
論終結，判決如下：
    主  文
兩造共有坐落桃園市○○區○○段○○○○地號土地，如附圖編號1257、
1257(1)及1257(2)所示土地分歸原告取得；如附圖編號1257(3)
所示土地分歸被告取得。
原告應補償被告新臺幣貳拾玖萬參仟柒佰伍拾捌元。
訴訟費用由兩造依附表所示之比例分擔。
　　事實及理由
壹、程序事項
    按分割共有物訴訟，兼具形成之訴的本質，分割共有物之判
    決，將消滅或變更原共有關係。其訴訟標的對於共同訴訟的
    全體當事人，必須合一確定，依法律規定必須一同起訴或一
    同被訴，原告或被告才有訴訟實施權，始為當事人適格，而
    為固有必要共同訴訟。如非實體上之共有人，即與分割共有
    物之訴訟標的無關，自無合一確定之可言，而非適格之當事
    人。換言之，所謂分割共有物之訴訟標的必須合一確定者，
    僅存在於實體上之共有人間，非泛指形式上之一切共同被告
    或共同原告。至民事訴訟法上雖有承當訴訟之規定，但不等
    於禁止原告追加新共有人為被告，從而，原告追加新共有人
    為被告，並同時撤回已非實體上之共有人，已足維持固有必
    要共同訴訟之當事人適格，自無民事訴訟法第56條第1項第2
    款之適用。又原告於判決確定前，得撤回訴之全部或一部，
    但被告已為本案之言詞辯論者，應得其同意，民事訴訟法第
    262條第1項定有明文。查原告起訴時以彼時共有人林明成、
    吳西瀛、吳終南及朱幸佑為共同被告，嗣因原告取得被告朱
    幸佑及吳終南之應有部分，遂具狀撤回未經本案言詞辯論之
    被告朱幸佑及吳終南（見本院卷一第33、269至270頁）；另
    被告吳西瀛於起訴前死亡，原告乃於民國110年8月30日具狀
    撤回被告吳西瀛，並追加吳西瀛之繼承人西林橙子、西林景
    仁及西林仰仁為共同被告（見本院卷一第269至270頁），後
    因原告取得上開繼承人之應有部分，復具狀撤回未經本案言
    詞辯論之被告西林橙子、西林景仁及西林仰仁（見本院卷一
    第269至270頁）。經核原告前開所為，俱於法有據，均應准
    許。
貳、實體事項
一、原告主張：緣坐落桃園市○○區○○段0000地號土地（面積734㎡
    ，使用地類別：甲種建築用地，下稱系爭土地）為兩造共有
    ，應有部分如附表所示。該地並無依法令或因使用目的無法
    分割情形，亦無以契約訂有不分割期限，兩造經協議仍無法
    達成分割方案，原告自得訴請分割系爭土地，爰依民法第82
    3條、第824 條之規定提起本訴等語。並聲明：求為判決如
    主文所示。
二、被告則以：
　㈠如依原告主張之分割方案（下稱方案三）進行分割，原告分
    得位置之臨路寬度顯然優於被告，且原告分得位置三面臨路
    ，兩造臨路長度比值遠大於持分比值，而被告分得位置僅一
    面臨路。不若採被告之分割方案（下稱方案二），兩造分得
    位置均為兩面臨路，方屬公平。
　㈡被告所有同段1258-1地號土地，屬系爭土地外之另筆土地，
    與系爭土地經分割後之土地均可單獨建築使用，即使不與系
    爭土地分割後之土地合併利用，亦無原告所提土地細分之問
    題，況依方案二，被告分得位置亦有與同段1258-1地號土地
    合併利用之可行性。
　㈢原告主張其為同段1258-2及1258-3地號土地之所有人，有意
    將系爭土地及同段1258-4及1258-5地號土地加以整合利用，
    惟同段1258-4地號土地之所有人業已申請建造執照並開工建
    屋，又原告所有同段1258-2、1258-3地號土地，與系爭土地
    本未相鄰，且同段1258-4地號土地之所有人亦自地自建，致
    阻隔原告所有之上開土地，原告更無合併利用之可能。況現
    時同段1258-5地號土地非兩造所有，系爭土地之分割不應將
    之納入考量。故應採方案二為宜。
　㈣縱採方案三，亦應考量原告分得位置大多臨路，價值較高，
    應依臨路多寡就面積酌予增減，以便兩造分得土地價值與持
    分比例相符等語，資為抗辯，並聲明：原告之訴駁回。
三、兩造不爭執事項：
　㈠系爭土地為兩造共有，應有部分如附表所示；同段1258-1地
    號土地為被告所有，同段1258-2、1258-3地號土地則為原告
    所有。
　㈡兩造就系爭土地並無不分割之協議，亦無法達成分割協議。
　㈢兩造就系爭土地並未訂定分管契約。
四、本院判斷：
　㈠原告得以訴請法院裁判分割系爭土地：
　　按各共有人，除法令另有規定外，得隨時請求分割共有物。
    但因物之使用目的不能分割或契約訂有不分割之期限者，不
    在此限；共有物之分割，依共有人協議之方法行之。分割之
    方法不能協議決定，或於協議決定後因消滅時效完成經共有
    人拒絕履行者，法院得因任何共有人之請求，命為下列之分
    配：一、以原物分配於各共有人。但各共有人均受原物之分
    配顯有困難者，得將原物分配於部分共有人。二、原物分配
    顯有困難時，得變賣共有物，以價金分配於各共有人；或以
    原物之一部分分配於各共有人，他部分變賣，以價金分配於
    各共有人。以原物為分配時，如共有人中有未受分配，或不
    能按其應有部分受分配者，得以金錢補償之。以原物為分配
    時，如共有人中有未受分配，或不能按其應有部分受分配者
    ，得以金錢補償之。以原物為分配時，因共有人之利益或其
    他必要情形，得就共有物之一部分仍維持共有，民法第823
    條第1項及第824條第1至4項分別定有明文。查系爭土地為兩
    造共有，且無訂定分管契約及不分割之特約，已如前述，另
    桃園市政府建築管理處函覆：系爭土地屬非都市土地，使用
    分區為特定農業區，使用地類別為甲種建築用地，又依該處
    現有地籍套繪資料，系爭土地並無發照記載，不受建築基地
    法定空地分割辦法之限制等語，有該處109年11月11日桃建
    照字第1090080254號函文在卷可佐（見本院卷一第29至30頁
    ），可見系爭土地既無法定或因使用目的不能分割之情事，
    復無訂定分管契約及不分割之特約，且分割方法又不能協議
    決定，揆諸上開規定，原告訴請裁判分割，洵屬有據。
　㈡本件以方案三分割為適當：
　⒈按裁判分割共有物，須斟酌各共有人之利害關係、使用情形
    、共有物之性質及價值、經濟效用，符合公平經濟原則，其
    分割方法始得謂為適當，且裁判上定共有物分割之方法時，
    分配原物與變賣之而分配價金，孰為適當，法院本有自由裁
    量之權，不受任何共有人主張之拘束（最高法院90年度台上
    字第1607號、72年度台上字第3245號判決意旨參照）。
　⒉被告抗辯如依方案三進行分割，原告分得位置之臨路寬度顯
    然優於被告，且原告分得位置三面臨路，兩造臨路長度比值
    遠大於持分比值，而被告分得位置僅一面臨路，如依方案二
    ，原告分得位置兩面臨路、形狀方正且南北向長，被告分得
    位置之形狀雖較不方正，但兩面臨路也算補償等語（見本院
    卷一第245、247頁）。經查，被告於110年9月9日具狀表示
    不同意原告於110年9月15日具狀所提分割方案（下稱方案四
    ，見本院卷一第323頁），然方案四被告分得位置二面臨路
    ，臨路寬度優於方案二及方案三，臨路長度亦與原告分得位
    置相當，此方案卻為被告所拒，足見臨路寬度及長度並非被
    告考量重點；再稽之方案二及方案四，被告分得位置與其所
    有同段1258-1地號土地相連後均呈L型，被告卻執意選擇方
    案二，亦足認被告並不在意其分得位置與其所有同段1258-1
    地號土地相連後將呈現何種形狀。被告復稱其所有同段1258
    -1地號土地，屬系爭土地外之另筆土地，與系爭土地經分割
    後之土地均可單獨建築使用，即使不與系爭土地分割後之土
    地合併利用，亦無原告所提土地細分之問題等語（見本院卷
    一第247頁），可見被告並不追求分得位置須與其所有同段1
    258-1地號土地相連，被告得將上開土地各自建築使用，被
    告尚稱依方案二，被告分得位置亦有與同段1258-1地號土地
    合併利用之可行性等語（見本院卷一第247頁），惟方案二
    及方案四均得與被告所有同段1258-12地號土地相連，且相
    連後皆呈L型，被告卻拒絕方案四，僅抗辯方案二亦有合併
    利用之可行性，如將被告上開所辯相互勾稽，可知被告容有
    其他所欲追求之目的。佐以被告稱照方案四之規劃，被告分
    得位置之土地形狀過於狹長，與被告所有同段1258-1地號土
    地合併亦呈L型，不利於建築規劃，不若方案二，被告尚有
    極大機會與同段1258-4及1258-5地號土地合併利用，因此被
    告對於方案四並無意願等語（見本院卷一第315頁），復觀
    諸方案二中僅被告分得位置與同段地號1258-4及1258-5地號
    土地相連，方案四則僅有原告分得位置與前揭土地相連，被
    告捨棄臨路寬度及長度較有優勢之方案四，並以上開情詞拒
    斥方案三及方案四，益徵被告所欲追求者應係將其分得位置
    與同段1258-4及1258-5地號土地相連。
　⒊雖被告為將其分得位置與同段1258-4及1258-5地號土地相連
    而堅採方案二，且被告尚稱原告主張其為同段1258-2及1258
    -3地號土地之所有人，有意將系爭土地及同段1258-4及1258
    -5地號土地加以整合利用，惟同段1258-4地號土地之所有人
    業已申請建造執照並開工建屋，又原告所有同段1258-2、12
    58-3地號土地，與系爭土地本未相鄰，且同段1258-4地號土
    地之所有人亦自地自建，致阻隔原告所有之上開土地，原告
    更無合併利用之可能等語（見本院卷一第178頁），惟系爭
    土地周邊之相連土地及其上建物，是否能為兩造所取得及為
    何人所取得，無從斷定，且被告亦稱現時同段1258-5地號土
    地非兩造所有，系爭土地之分割不應將之納入考量等語（見
    本院卷二第178頁），可徵系爭土地之分割，不應僅因被告
    上開理由，即將原告或被告分得位置與同段1258-4及1258-5
    地號土地相連作為主要考量因素；被告雖尚稱應選擇價差較
    小之方案二，且縱採方案三，應考量原告分得位置大多臨路
    ，價值較高，應依臨路多寡就面積酌予增減，以便兩造分得
    土地價值與持分比例相符等語（見本院卷一第176、178頁）
    ，惟衡之方案三中兩造分得位置，與同段1258-4及1258-5地
    號土地均有相連，將來兩造均有整合前揭土地開發利用之可
    能性，並未剝奪兩造任何一方合併使用之機會，尚使兩造分
    得位置均呈方正形狀，且被告分得位置與其所有同段1258-1
    地號土地相連後，亦呈方正形狀，故為保持上開優點，縱方
    案三原告須補償之土地價差較高，仍屬公允。是本院審酌上
    開情形，認以方案三分割為適當。至被告於110年9月9日具
    狀表示不同意方案四，而原告亦同意不再審酌方案四等語，
    有本院辦理民事案件電話查詢紀錄表附卷可證（見本院卷一
    第329頁），參以方案四僅有原告分得位置與同段1258-4及1
    258-5地號土地相連，不如方案三允適，是本院認不應採方
    案四進行分割，併予敘明。
　⒋前述方案三中原告分得如附圖編號1257、1257(1)及1257(2)
    所示面積494㎡土地，被告分得如附圖編號1257(3)所示面積2
    40㎡土地等節，有桃園市楊梅地政事務所110年6月8日楊地測
    字第1100007197號函文檢附之桃園市○○區0000地號土地複丈
    成果圖存卷可考（見本院卷一第145、147頁）。佐以兩造均
    同意由本院囑託誠立不動產估價師聯合事務所鑑定價差（見
    本院卷一第268頁），並據此作成不動產估價報告書（下稱
    系爭報告），系爭報告針對勘估標的進行產權、一般因素、
    區域因素、個別因素、不動產市場現況、勘估標的最有效使
    用情況及專業意見分析後，採用比較法與土地開發分析法進
    行評估，認如採方案三進行分割，原告應補償被告新臺幣（
    下同）29萬3758元等語（見本院卷二第54頁），復因本院認
    以方案三進行分割為適當，已如前述，是原告應補償被告29
    萬3758元，方為適當。
　⒌基此，本院斟酌各共有人之公平、利害關係，以及共有物之
    性質、價格、利用價值及經濟效益等情，認如主文第1至2項
    所示之分割方案，兼符兩造利益及共有物性質，堪稱允當。
五、綜上所述，原告依據分割共有物之法律關係，訴請分割兩造
    共有之系爭土地，為有理由，爰判決如主文第1至2項所示。
六、本件事證已臻明確，兩造其餘之攻擊或防禦方法及所用之證
    據，經本院斟酌後，認為均不足以影響本判決之結果，爰不
    逐一論列，附此敘明。
七、末按因共有物分割之事件涉訟，由敗訴當事人負擔訴訟費用
    顯失公平者，法院得酌量情形，命勝訴之當事人負擔其一部
    ，民事訴訟法第80條之1定有明文。查分割共有物之訴為形
    式之形成訴訟，法院不受原告聲明分割方案之拘束，如准予
    裁判分割，原告之訴即有理由，自無敗訴之問題；且分割共
    有物之訴係必要共同訴訟，兩造本可互換地位，本件原告起
    訴固然於法有據，但被告之應訴實因訴訟性質所不得不然，
    並為伸張或防衛權利所必要，是以本院認本件之訴訟費用應
    由兩造依各自權利範圍即如附表訴訟費用分擔比例欄所示之
    比例分擔，方為公允，爰諭知如主文第3項所示。
中　　華　　民　　國　　111 　年　　5 　　月　　18　　日
                  民事第三庭法　官　吳為平
以上正本係照原本作成。
如對本判決上訴，須於判決送達後 20 日內向本院提出上訴狀。
如委任律師提起上訴者，應一併繳納上訴審裁判費。
中　　華　　民　　國　　111 　年　　5 　　月　　19　　日
                            書記官  蘇玉玫
附表：
編號 共有人 應有部分比例 訴訟費用分擔比例 1 謝語心 257/382 257/382 2 林明成 250/764 250/764